臺灣臺南地方法院刑事判決　
111年度金訴字第94號
公  訴  人  臺灣臺南地方檢察署檢察官
被      告  陳麗鳳


上列被告因詐欺等案件，經檢察官提起公訴（110年度偵字第146
43號、第16600號）後，經本院審理後並判決如下：
    主  文
陳麗鳳共同犯洗錢防制法第十四條第一項之洗錢罪，共貳罪，各
處有期徒刑肆月、陸月，併科罰金新臺幣壹萬元、壹萬伍仟元，
罰金如易服勞役，均以新臺幣壹仟元折算壹日。應執行有期徒刑
捌月，併科罰金新臺幣貳萬元，罰金如易服勞役，以新臺幣壹仟
元折算壹日。
未扣案犯罪所得新臺幣玖仟伍佰元沒收之。如全部或一部不能沒
收或不宜執行沒收時，追徵其價額。
    事  實
一、陳麗鳳明知一般人無故取得他人金融機構帳戶使用，常與財
    產犯罪密切相關，得預見提供金融機構帳戶予他人使用，有
    遭他人持以為詐欺取財犯罪工具之虞，竟因自稱「布萊恩」
    之真實姓名年籍不詳之成年男子告知，如為其領款即可獲得
    報酬之誘惑，而與自稱「布萊恩」者，共同基於詐欺取財及
    洗錢之犯意聯絡，由陳麗鳳於民國109年11月間起，透過LIN
    E通訊軟體，將其所有之中華郵政股份有限公司下營郵局帳
    號00000000000000號帳戶（下稱下營郵局帳戶）提供予自稱
    「布萊恩」者使用。自稱「布萊恩」者旋於下列時間，以下
    述方式實施詐欺取財行為：
　　⑴於109年11月中旬，以LINE暱稱「Kevin」將張妙霙加為好
      友後，向張妙霙佯稱：其係在聯合國工作之美國人，過境
      波蘭需要證明，證明費用要新台幣（下同）85,000元云云
      ，使張妙霙陷於錯誤，於109年12月22日13時46分許，匯
      款85,000元至下營郵局帳戶；又於同月25日傳送訊息向張
      妙霙騙稱：因船隻翻覆，需要錢急救云云，使張妙霙信以
      為真，於同日15時54分許，匯款10萬元至下營郵局帳戶。
　　⑵自109年3月初某日起，以LINE暱稱「曾望辰」佯為陳月嬌
      過世友人之胞弟，向陳月嬌詐稱：在伊拉克當兵15年可以
      退休，為TRANSWORLDDELIVERY所雇用士兵，要匯錢過去才
      可以讓他領一筆錢離開云云，使陳月嬌陷於錯誤，於109
      年12月25日8時40分許，匯款47萬9,500元至下營郵局帳戶
      。
　　迨上開款項匯入陳麗鳳之前揭中華郵政帳戶後，自稱「布萊
    恩」者即通知陳麗鳳提領款項。陳麗鳳於109年12月22日15
    時27分許、15時28分許、15時37分許，接續提領共計17萬元
    ；復於同月25日12時15分許，臨櫃提領陳月嬌所匯款項中之
    47萬元，隨後將該等款項先後攜至嘉義火車站附近，購買比
    特幣，存入「布萊恩」指定之比特幣帳戶，以此方式掩飾、
    隱匿該款項與犯罪之關聯性，並藉此賺取15,000元、9,500
    元之報酬。嗣張妙霙、陳月嬌發覺受騙，報警處理，而循線
    查悉上情。
二、案經張妙霙訴由臺南市政府警察局麻豆分局，暨陳月嬌訴由
    臺中市政府警察局第五分局報告臺灣臺南地方檢察署檢察官
    偵查起訴。
    理  由
壹、證據能力之判斷：
一、按被告以外之人於審判外之陳述，經當事人於審判程序同意
    作為證據，法院審酌該言詞陳述或書面陳述作成時之情況，
    認為適當者，亦得為證據，刑事訴訟法第159條之5第1項定
    有明文。查被告陳麗鳳於本院審理時對證人張妙霙、陳月嬌
    等人於警詢時所為筆錄之證據能力均不爭執，且本院依卷內
    資料審酌該警詢筆錄作成時之情況，亦認為並未有何違背法
    律或其他相關規定之情事，而應認為適當，是依刑事訴訟法
    第159條之5第1項之規定，上開證人等於警詢所作之筆錄，
    為傳聞法則之例外而具有證據能力，本院自得引為判決參考
    之依據，先予敘明。
二、本案其餘認定有罪事實所引用之證據，檢察官、被告均未曾
    就證據能力表示異議，而各該證據依刑事訴訟法規定，經核
    亦無不具證據能力之情事，故依第159條之5之規定，均得作
    為認定被告犯罪事實之依據，合先敘明。
貳、犯罪事實之認定：
一、被告陳麗鳳於審理時固坦承有提供前開銀行帳戶予他人使用
    ，並曾受指示領取款項並購買比特幣，存入「布萊恩」指定
    之比特幣帳戶等情，惟否認涉有共同詐欺、洗錢等犯行，辯
    稱：其並不知提供帳戶及為之領取款項之行為係屬違法行為
    ，並無與「布萊恩」共同詐欺取財及洗錢之故意云云。
二、經查：
  ㈠被告陳麗鳳於109年11月間起，透過LINE通訊軟體，將其所有
    之下營郵局帳戶提供予自稱「布萊恩」者使用，並於同年月
    12月22日15時27分許、15時28分許、15時37分許，自該帳戶
    內接續提領共計17萬元， 而帳戶內所餘之15,000元則為被
    告陳麗鳳之報酬；復於同月25日12時15分許，臨櫃提領告訴
    人陳月嬌匯入前揭帳戶內之款項中之47萬元，剩餘9,500元
    則為被告之報酬。被告復將所提領之17萬元、47萬元攜至嘉
    義火車站附近，購買比特幣，存入「布萊恩」指定之比特幣
    帳戶等情，業據被告於警詢、偵查及本院審理時坦承在卷（
    參見警一卷第3頁、警二卷第4頁至第5頁、偵一卷第37頁至
    第39頁、本院卷第35頁至第36頁），並有被告陳麗鳳與詐欺
    集團成員 LINE名稱「Enterprise Delivery」 對話紀錄截
    圖21張、中華郵政股份有限公司帳號00000000000000號戶名
    陳麗鳳之客戶基本資料暨107年1月1日至110年1月13日客戶
    歷史交易清單1份各件在卷（參見警一卷第5頁至第15頁、警
    二卷第31頁至第33頁），此部分事實應堪認定。又LINE暱稱
    「Kevin」之真實姓名年籍不詳者，於109年11月中旬，將告
    訴人張妙霙加為好友後，向告訴人張妙霙佯稱：其係在聯合
    國工作之美國人，過境波蘭需要證明，證明費用要85,000元
    云云，使告訴人張妙霙陷於錯誤，於109年12月22日13時46
    分許，匯款85,000元至下營郵局帳戶；又於同月25日傳送訊
    息向告訴人張妙霙騙稱：因船隻翻覆，需要錢急救云云，使
    告訴人張妙霙信以為真，於同日15時54分許，匯款10萬元至
    下營郵局帳戶；以LINE暱稱「曾望辰」者，自109年3月初某
    日起，佯為告訴人陳月嬌過世友人之胞弟，向告訴人陳月嬌
    詐稱：在伊拉克當兵15年可以退休，為TRANSWORLDDELIVERY
    所雇用士兵，要匯錢過去才可以讓他領一筆錢離開云云，使
    告訴人陳月嬌陷於錯誤，於109年12月25日8時40分許，匯款
    47萬9,500元至下營郵局帳戶等情，業經告訴人張妙霙、陳
    月嬌於警詢中分別證述遭詐騙經過明確（參見警一卷第16頁
    至第17頁背面、警二卷第7頁至第10頁），並有通訊軟體LIN
    E名稱「曾望辰」截圖2張、告訴人陳月嬌與詐欺集團成員 L
    INE名稱「TRANSWORLDDELIVERY(地球圖示)」對話紀錄截圖5
    9張、陳月嬌109年12月25日入戶匯款申請書1紙、中華郵政
    股份有限公司帳號00000000000000號戶名陳麗鳳之客戶基本
    資料暨107年1月1日至110年1月13日客戶歷史交易清單1份、
    告訴人張妙霙與詐欺集團成員 LINE對話紀錄截圖12張、告
    訴人張妙霙109年12月22日、12月25日入戶匯款申請書各1紙
    各件附卷可參（參見警一卷第18頁、警一卷第19頁至第26頁
    、第30頁、警二卷第31頁至第33頁、警二卷第11頁至第13頁
    、警二卷第17頁、19頁），此部分事實亦堪認定。
  ㈡按任何人均可辦理金融、郵局帳戶存摺使用，除欲隱瞞實際
    使用者身分，實無使用他人帳戶之理；而有犯罪意圖者，非
    有正當理由，竟徵求他人提供帳戶，客觀上可預見其目的，
    係供為某筆資金之存入後再行領出之用，且該筆資金之存入
    及提領過程係有意隱瞞其流程及行為人身份曝光之用意，一
    般人本於一般認知能力均易於瞭解，報章媒體復一再披露詐
    騙集團為規避查緝，故使用他人帳戶以遂行詐欺之不法犯罪
    態樣。訊據被告本院審理時雖辯稱：其不知對方意欲以其帳
    戶進行詐欺取財犯行，亦不知其提領之款項係他人詐騙所得
    之款項云云。惟被告於本院審理時供稱：其於案發時是從事
    作業員，我在那間公司做十六年了，月收入兩萬五千元左右
    ，上班時間是朝九晚五，週休二日等語（參見本院卷第57頁
    至第58頁）。依此，被告並非全無社會工作經驗，亦曾親身
    體驗每日工作時間長達8小時，卻僅有月薪兩萬五千元之社
    會現狀，如何可能相信對方所云：僅需提供帳戶並代為領款
    、購買比特幣即可獲得數千元至萬元不等之報酬，此等明顯
    與其自身經驗及社會常情相違之說詞？復參被告於本院審理
    時供稱：「布萊恩叫我什麼都不要問，錢存到我戶頭，我只
    負責提領出來，存入比特幣帳戶，其他，他就叫我不要問」
    ；「（問：剩下的9千5百元是你的傭金？）答：我本來不知
    道是傭金，說是要給我的錢。」、「（問：另一個被害人匯
    款18萬5千元，你領17萬，剩下的1萬5千元是要給你的？）
    答：對。」云云（參見本院第34頁、第35頁）。依此，如自
    稱「布萊恩」者，要求被告對提領款項之事勿做他問，此舉
    顯已可疑，復以，開立帳戶與提領款項、購買比特幣並存至
    指定帳戶等，均係一般人皆可從事之行為，並無身分、能力
    之限制，自稱「布萊恩」者，大可自行為之，而無需另行給
    予被告報酬，而委請被告從事上揭行為。渠等此舉，無非藉
    以隱蔽渠等真實身分而進行詐欺取財及掩飾詐欺所得之流向
    ，衡情被告當可預見其中可能存在不法之情事。然惑於對方
    所云可獲取報酬之誘惑，仍依指示提供前開帳戶供自稱「布
    萊恩」者使用，並為之購買比特幣並存至指定帳戶，藉以獲
    取報酬。被告辯稱其不知對方藉此實施詐欺取財，並無與之
    共同實施詐欺取財犯行及洗錢之犯意云云，當無可採。
  ㈢綜上所述，被告於審理時所辯各節，均非足採。被告依自稱
    「布萊恩」者指示提供帳戶，並為之提領款項，購買比特幣
    並存至指定帳戶，使自稱「布萊恩」者得以實施詐欺取財犯
    行，並掩飾、隱匿其等詐欺取財所得之流向，顯見被告為前
    開行為時，確有與自稱「布萊恩」者之犯意聯絡及行為分擔
    。是被告共同詐欺取財、洗錢等犯行，均堪認定，應依法論
    科。
參、論罪科刑：
一、按洗錢防制法於105 年12月28日修正公布，並於106 年6 月
    28日生效施行（下稱新法）。修正前該法（下稱舊法）將洗
    錢行為區分為將自己犯罪所得加以漂白之「為自己洗錢」及
    明知是非法資金，卻仍為犯罪行為人漂白黑錢之「為他人洗
    錢」兩種犯罪態樣，且依其不同之犯罪態樣，分別規定不同
    之法定刑度。惟洗錢犯罪本質在於影響合法資本市場並阻撓
    偵查，不因為自己或為他人洗錢而有差異，且洗錢之行為包
    含處置（即將犯罪所得直接予以處理）、多層化（即為使偵
    查機關難以追查金流狀況，以迂迴層轉、化整為零之多層化
    包裝方式，掩飾或隱匿特定犯罪所得）及整合（即收受、持
    有或使用他人犯罪所得，使該犯罪所得披上合法之外衣，回
    歸正常金融體系）等各階段行為，其模式不祇一端，上開為
    自己或為他人洗錢之二分法，不僅無助於洗錢之追訴，且徒
    增實務事實認定及論罪科刑之困擾。故而為澈底打擊洗錢犯
    罪，新法乃依照國際防制洗錢金融行動工作組織（Financia
    l Action Task Force ，下稱FATF）40項建議之第3 項建議
    ，並參採聯合國禁止非法販運麻醉藥品和精神藥物公約及聯
    合國打擊跨國有組織犯罪公約之洗錢行為定義，將洗錢行為
    之處置、多層化及整合等各階段，全部納為洗錢行為，而於
    新法第2 條規定：「本法所稱洗錢，指下列行為：一、意圖
    掩飾或隱匿特定犯罪所得來源，或使他人逃避刑事追訴，而
    移轉或變更特定犯罪所得。二、掩飾或隱匿特定犯罪所得之
    本質、來源、去向、所在、所有權、處分權或其他權益者。
    三收受、持有或使用他人之特定犯罪所得。」以求與國際規
    範接軌。另舊法過度限縮洗錢犯罪成立之可能，亦模糊前置
    犯罪僅在對於不法金流進行不法原因之聯結，造成洗錢犯罪
    成立門檻過高，洗錢犯罪難以追訴，故新法參考FATF建議，
    就其中採取門檻式規範者，明定為最輕本刑為6 個月以上有
    期徒刑之罪，並將「重大犯罪」之用語，修正為「特定犯罪
    」，再增列未為最輕本刑為6 個月以上有期徒刑之罪所涵括
    之違反商標法等罪，且刪除有關犯罪所得金額須在5 百萬元
    以上者，始得列入前置犯罪之限制規定，以提高洗錢犯罪追
    訴之可能性。從而，倘能證明人頭帳戶內之資金係前置之特
    定犯罪所得，即應逕以一般洗錢罪論處。例如詐欺集團向被
    害人施用詐術後，為隱匿其詐欺所得財物之去向，而令被害
    人將其款項轉入該集團所持有、使用之人頭帳戶，並提領詐
    欺所得款項得逞，即已該當於該法第14條第1 項之一般洗錢
    罪。
二、故核被告所為，係犯刑法第339條第1項詐欺取財罪、洗錢防
    制法第14條第1項之洗錢罪（各2罪）。公訴意旨雖認被告陳
    麗鳳所為係犯刑法第339條之4第1項第2款之三人以上共同詐
    欺取財罪云云。惟訊據被告於本院審理時供稱：「我只認識
    布萊恩，不知道有第三個人。」、「（問：是否知道布萊恩
    那邊有幾個人？）答：我不知道，我只知道布萊恩而已。」
    （參見本院卷第33頁、第35頁）。而依被告與命其提領款項
    與購買比特幣者之對話紀錄中，亦無從判斷與被告互傳訊息
    者，確有2人以上（參見警一卷第5頁至第15頁）。此外，因
    LINE等社交通訊軟體並非實名制，是以暱稱「Kevin」、「
    曾望辰」等名稱詐騙告訴人張妙霙、陳月嬌者，是否為被告
    所述之「布萊恩」以外之人，亦無從肯認。依此，本件除被
    告外，共同實施詐欺取財犯行者，是否為二人以上，尚無從
    確定。本於罪證有疑，利歸於被告之原則，應認被告於本案
    中之詐欺取財犯行，並未該當於刑法第339條之4第1項第2款
    之三人以上之加重要件。故公訴意旨認被告所為係犯339條
    之4第1項第2款之三人以上犯詐欺取財罪等語，容有未洽，
    然其基本事實同一，本院仍得併予審酌，並變更起訴法條。
    被告與自稱「布萊恩」者間，具有犯意聯絡及行為分擔，俱
    為共同正犯。另被告係以一行為觸犯共同詐欺取財及洗錢罪
    ，均為想像競合犯，應依刑法第55條之規定，從一重之洗錢
    罪處斷。又被告係於前揭時地提領二被害人遭詐騙之款項，
    並購買比特幣且存至指定帳戶，藉以隱匿二次詐欺所得財物
    之去向，故應論以二洗錢罪，並予以分論併罰。
三、爰審酌被告犯罪動機、手段、所得、提供帳戶供詐騙者使用
    ，且為之提領款項及購買比特幣並存至指定帳戶，隱匿詐欺
    被害人所得財物之去向，助長他人財產犯罪之風氣，增加被
    害人尋求救濟及治安機關查緝犯罪之困難，亦使不法詐欺犯
    得以順利掩飾其詐欺所得之財物，危害被害人財產安全及社
    會治安，兼衡被告品行、智識程度，家庭、經濟狀況（均詳
    卷）、犯罪後否認犯行之態度、業已與告訴人張妙霙達成和
    解，有本院111年度南司刑移調字第242號調解筆錄1份在卷
    （參見本院卷第87頁至第88頁）、告訴人陳月嬌無意進行調
    解而未能和解（參見本院卷第63頁）等一切情狀，分別量處
    如主文所示之刑，並定應執行刑及就罰金部分諭知如易服勞
    役之折算標準，以資懲儆。
肆、沒收：
  ㈠按犯罪所得，屬於犯罪行為人者，沒收之，犯罪所得，屬於
    犯罪行為人者，沒收之。前二項之沒收，於全部或一部不能
    沒收或不宜執行沒收時，追徵其價額，刑法第38條之1第1項
    前段、第3項定有明文。查被告提領告訴人陳月嬌遭詐騙之
    款項而獲得9,500元等情，業據被告自承在案，此部分屬於
    被告犯罪所得，應依前開規定沒收之，如全部或一部不能沒
    收或不宜執行沒收時，追徵其價額。
　㈡按犯罪所得，屬於犯罪行為人者，沒收之。犯罪所得已實際
    合法發還被害人者，不予宣告沒收或追徵。宣告前2條之沒
    收或追徵，有過苛之虞、欠缺刑法上之重要性、犯罪所得價
    值低微，或為維持受宣告人生活條件之必要者，得不宣告或
    酌減之。刑法第38之1條第1項、第5項、第38之2條第2項分
    別定有明文。其立法目的，係因過往犯罪行為人之犯罪所得
    ，不予宣告沒收，以供被害人求償，但因實際上被害人因現
    實或各種因素，卻未另行求償，反致行為人因之保有犯罪所
    得。是修正後刑法之沒收、追徵不法利得條文，係以杜絕避
    免行為人保有犯罪所得為預防目的，並達成調整回復財產秩
    序之作用，故以「實際合法發還」作為封鎖沒收或追徵之條
    件。然因個案中，被告仍可能與被害人達成和解、調解或其
    他民事上之解決，而以之賠償、彌補被害人之損失，此種將
    來給付之情狀，雖未「實際合法發還」，仍無礙比例原則之
    考量及前揭「過苛條款」之適用，是應考量個案中將來給付
    及分配之可能性，並衡量前開「過苛條款」之立法意旨，仍
    得以之調節而不沒收或追徵，亦可於執行程序時避免重複執
    行沒收或追徵之危險。經查：本件被告因提領告訴人張妙霙
    遭詐騙之款項而獲得15,000元之犯罪所得，惟被告已與告訴
    人張妙霙達成和解，並協議由被告分期賠償等情，已如前述
    ，倘於本判決再諭知沒收犯罪所得並追徵其價額，恐有受重
    複執行沒收或追徵之雙重追索危險，對被告顯然過苛，爰依
    刑法第38條之2第2項之規定，不予宣告沒收。
據上論斷，應依刑事訴訟法第299條第1項前段、第300條，洗錢
防制法第14條第1項、刑法第11條、第28條、第339條第1項、第5
5條、第51條第5款、第7款、第42條第3項、第38條之1第1項前段
、第3項，刑法施行法第1條之1第1項，判決如主文。
本案經檢察官盧駿道到庭執行職務。
中　　華　　民　　國　　111 　年　　5 　　月　　13　　日
                刑事第九庭審判長法  官  卓穎毓
                                法  官  莊玉熙
                                法  官  李俊彬
以上正本證明與原本無異。
如不服本判決應於收受本判決後20日內向本院提出上訴書狀，並
應敘述具體理由。其未敘述上訴理由者，應於上訴期間屆滿後20
日內向本院補提理由書狀（均須按他造當事人之人數附繕本）「
切勿逕送上級法院」。 
  　　　　　　　　　　　　　　　書記官　歐慧琪
中　　華　　民　　國　　111 　年　　5 　　月　　13　　日
附錄法條：                                 
中華民國刑法第339條
意圖為自己或第三人不法之所有，以詐術使人將本人或第三人之
物交付者，處5 年以下有期徒刑、拘役或科或併科50萬元以下罰
金。以前項方法得財產上不法之利益或使第三人得之者，亦同。
前二項之未遂犯罰之。
洗錢防制法第14條
有第二條各款所列洗錢行為者，處7年以下有期徒刑，併科新臺
幣5百萬元以下罰金。
前項之未遂犯罰之。
前二項情形，不得科以超過其特定犯罪所定最重本刑之刑。